臺灣高等法院刑事判決　　　　　　　　94年度上訴字第1141號
上　訴　人
即　被　告　甲○○
選任辯護人　陳明宗律師
上列上訴人因侵占等案件，不服臺灣板橋地方法院92年度訴字第
2623號，中華民國94年3 月15日第一審判決（起訴案號：臺灣板
橋地方法院檢察署92年度偵緝第1037號），提起上訴，本院判決
如下：
    主  文
原判決撤銷。
甲○○意圖為自己不法之所有，而侵占對於業務上所持有之物，
處有期徒刑陸月，如易科罰金，以佰元折算壹日。
「美商花旗銀行臺北分行」為付款人，票號0000000號支
票背面冒用「億農企業有限公司」名義背書之偽造「億農企業有
限公司」及負責人「乙○○」印文各壹枚，均沒收。
    事  實
一、甲○○自民國八十七年間起任職於「金冠蛋品有限公司」（
    下稱「金冠公司」），擔任該公司北部地區之業務經理，後
    因「金冠公司」結束營業，改以「億農企業有限公司」（下
    簡稱「億農公司」）之名義對外營業，甲○○仍擔任該公司
    北部地區之業務經理，代表該公司於北部地區拓展市場及蛋
    品之銷售、運送，並向客戶收取應收帳款等業務，嗣八十九
    年間「億農公司」經營情況不佳，甲○○受薪方式由月領新
    台幣 (下同）三萬五千元，改為以運送蛋品車次計算車資，
    並抽取貨款利潤之二成計算，其需將收受之貨款繳回「億農
    公司」後，再由「億農公司」以月結之方式，支付薪資，為
    從事業務之人。嗣「億農公司」因經營不善準備結束營業，
    尚積欠甲○○二個月薪水七萬元及代送費用五萬元未付 (合
    計十二萬元，計算方式詳如後述），且因甲○○亦發生經濟
    困難，八十九年六月十五日，甲○○利用向「臺灣貝氏堡股
    份有限公司」（下簡稱「貝氏堡公司」）收取貨款之機會，
    收取「貝氏堡公司」支付之發票日期八十九年七月五日、付
    款人「美商花旗銀行臺北分行」、面額二十八萬三千四百六
    十九元、受款人「億農公司」、票號0000000號之支
    票一紙 (下稱系爭支票，起訴書誤載為二十八萬六千四百六
    十九元、票號0000000號），未依規定將系爭支票繳
    回「億農公司」。除上開「億農公司」積欠甲○○十二萬元
    之款項部分，甲○○欲暫時扣抵，以便與「億農公司」結算
    外，就系爭支票其餘十六萬三千四百六十九元部分，甲○○
    竟意圖為自己不法所有，持系爭支票向他人調現，而將其中
    十六萬三千四百六十九元予以侵占入己。甲○○為順利持系
    爭支票調現，明知未經「億農公司」之同意或授權，復基於
    行使偽造私文書之犯意，於八十九年六月下旬某日，利用持
    有之前「億農公司」授權甲○○與客戶簽約所刻用之「億農
    公司」公司章、負責人「乙○○」印章各一枚之機會，在臺
    北縣板橋市○○街二十五號二樓住處，接續盜蓋「億農公司
    」之公司章及負責人乙○○之印章於上開支票背面，偽造「
    億農公司」、負責人「乙○○」之印文各一枚，而偽造完成
    「億農公司」名義之私文書，再冒用「億農公司」名義以背
    書轉讓之方式持向不知情之友人吳家文調現，而行使之，足
    生損害於「億農公司」及吳家文本人。嗣因「億農公司」負
    責人乙○○發現「貝氏堡公司」之貨款遲未交付，乃向「貝
    氏堡公司」查詢，始發現上情。
二、案經乙○○告發後經臺灣板橋地方法院檢察署檢察官偵查起
    訴。
    理  由
一、訊據上訴人即被告甲○○固坦承於上開時、地收取「貝氏堡
    公司」支付「億農公司」貨款之系爭支票一紙，並於支票背
    面蓋上「億農公司」、負責人「乙○○」之印文，再以「億
    農公司」名義背書轉讓持向不知情之友人吳家文調現之事實
    不諱，惟矢口否認有何業務侵占、行使偽造私文書之犯行，
    辯稱：其係「億農公司」之北部地區蛋品經銷商，並不是受
    僱於該公司之北區業務經理，非從事業務之人。「貝氏堡公
    司」係其自行開發之客戶，非「億農公司」之客戶，因「貝
    氏堡公司」係外商公司，不願與個人訂約，其才借用「億農
    公司」名義與「貝氏堡公司」簽約。「億農公司」之負責人
    乙○○亦有口頭同意其以「億農公司」名義背書轉讓系爭支
    票，其並無業務侵占及行使偽造私文書云云。
二、經查：
  (一)被告甲○○確實於上開時間收取「貝氏堡公司」支付「億農
    公司」貨款之系爭支票一紙，並於系爭支票背面蓋上「億農
    公司」、負責人「乙○○」之印文，再以「億農公司」名義
    背書轉讓持向不知情之友人吳家文調現等情，業據被告坦白
    承認，核與證人即系爭支票之持票人吳家文、「貝氏堡公司
    」職員詹志淵於原審法院審理中供證情形相符（見原審法院
    九十四年二月二十二日審判筆錄）。復有「貝氏堡公司費用
    申請表」及系爭支票影本一紙附卷可憑（見偵緝字第一０三
    七號偵查卷第三十一頁、第三十八頁、第三十九頁），堪認
    此部分被告之自白與事實相符。
  (二)「億農公司」負責人乙○○指稱被告係該公司北區業務經理
    ，原係採固定薪方式計算薪資，後來變更為論件計酬之方式
    支薪等語 (見原審卷第一０二頁、第一０五頁），核與被告
    於偵查中自承：其係「億農公司」北區業務經理，每月底薪
    三萬五千元，八十九年間「億農公司」經營情況不佳，其受
    薪方式始改為以運送蛋品車次計算車資，並抽取貨款利潤之
    二成，但其仍需將收受之貨款繳回「億農公司」後，再由「
    億農公司」以月結之方式，支付薪資等語相符 (見偵緝字第
    一０三七號案卷第二十一頁反面），是「億農公司」支付被
    告薪資之方式雖前後因公司經營情況變異而有所變更，惟被
    告均需將收受之客戶貨款繳回「億農公司」，再由「億農公
    司」以月結之方式支付薪資則屬無訛，是被告確係受僱於「
    億農公司」，為「億農公司」北部地區之業務經理，代表該
    公司於北部地區拓展市場及蛋品之銷售、運送，並向客戶收
    取應收帳款等業務，為從事業務之人，不因支薪之方式改變
    ，而有不同，被告辯稱：「貝氏堡公司」係其個人客戶，非
    「億農公司」客戶，其非「億農公司之受僱人，非從事業務
    之人云云，係事後圖卸之詞，尚難採信。
  (三)被告與「億農公司」負責人乙○○就其等間存有積欠薪資糾
    紛一節，均不否認，惟就金額若干雙方說詞並不一致，復均
    無法提出相關資料以供參酌，被告於偵查中坦承其薪資係月
    薪三萬五千元 (見偵緝字第一０三七號案卷第二十一頁反面
    ），而「億農公司」負責人乙○○於原審亦指稱：「我只欠
    被告一個月薪水最多也不到兩個月，他一個月薪水三萬五千
    元，代送費用也頂多欠四、五萬元」等語（見原審卷第一八
    三頁），是依有利被告之解釋，「億農公司」積欠被告之薪
    資以二個月，每月三萬五千元計算，合計共七萬元。至於代
    送運費部分，則依有利於被告之五萬元認定，是「億農公司
    」合計積欠被告十二萬元。
  (四)「億農公司」負責人乙○○指稱：其並不同意被告代領「具
    氏堡公司」之系爭支票款，其與被告間之積欠薪資問題尚未
    結算，不可能同意被告去代收系爭支票，被告前往「貝氏堡
    公司」收款時，要求該公司將票面上之禁止背書轉讓字樣刪
    除，以利調現，該公司雖勉強配合被告要求，但仍在「貝氏
    堡公司費用申請表」上記載「下不為例」等字樣等語 (見偵
    緝字第一０三七號卷第二十二頁、第二十八頁、第二十九頁
    ；原審卷第一０五頁、第一０八頁；本院九十四年六月十三
    日審判筆錄第五頁）。證人詹志淵亦於原審證稱：確係被告
    提出刪除禁止背書轉讓之要求，其乃在「貝氏堡公司費用申
    請表」上註明等語 (見原審卷第一七一頁、第一七三頁）。
    被告亦坦承系爭支票係指名「億農公司」之記名支票，係其
    要求「貝氏堡公司」刪除禁止背書轉讓字樣等情 (見偵緝字
    第一０三七號案卷第二十八頁背面、第二十九頁）。而由卷
    附「貝氏堡公司費用申請表」上記載「下不為例」等字樣觀
    之，被告前往「具氏堡公司」時提出刪除禁止背書轉讓字樣
    要求與一般公司收取貨款之形態有異，若「億農公司」欲以
    系爭支票與被告結算積欠薪資之問題，於系爭支票入「億農
    公司」帳戶後再行結算，較符一般常情，被告捨此不為，反
    而要求「貝氏堡公司」於系爭支票上刪除禁止背書轉讓字樣
    ，「貝氏堡公司」遇此情形，相關人員經過討論，雖勉強同
    意被告要求，但仍註記「下不為例」，以示本案被告前往收
    取系爭支票要求刪除禁止背書轉讓字樣確屬特例，是被告於
    收受爭支票時，即有自行轉讓該支票調現之意，其就超出其
    與「億農公司」薪資糾紛十二萬元部分之十六萬三千四百六
    十九元大有為自己不法之意圖。又證人詹志淵於原審法院審
    理中證稱：「．．．他 (指乙○○）打電話來詢問貨款什麼
    時候可以請領，我跟他說，貨款已由被告領走，他有在電話
    中再向我確認一次。」；「（乙○○打電話問請款的事情，
    距離被告與你請款的時間大約多久？）約三個禮拜到一個月
    之間。」等語（見原審卷第一七一頁、第一七四頁），顯見
    「億農公司」負責人乙○○確實不知被告已向「貝氏堡公司
    」收取系爭支票之事實，若如被告所辯：乙○○同意被告向
    「貝氏堡公司」收取貨款及於系爭支票背面以「億農公司」
    名義背書轉讓，則乙○○又怎會向「貝氏堡公司」再次收取
    貨款？益證「億農公司」負責人乙○○並未同意被告向「貝
    氏堡公司」收取貨款及於系爭支票背面以「億農公司」名義
    背書轉讓該支票無訛。又被告於收受上開支票後，並未按規
    定將上開支票繳回「億農公司」，反於支票背面盜蓋「億農
    公司」之公司章及負責人「乙○○」之印章，冒用「億農公
    司」之名義背書，再持向他人調現，足徵其於收受系爭支票
    時，確有變易持有為所有之意思無訛。
  (五)又「億農公司」負責人乙○○於偵查中稱：其將公司章交被
    告持與「貝氏堡公司」簽約等語 (見偵緝字第一０三七號卷
    第二十九頁），於原審法院審理中亦陳稱：「（開發客戶他
    是否有權簽約？）有。」、「（貝氏堡公司是否你簽約？）
    不是。但他有跟我說貝氏堡要用蛋來促銷，要我提供蛋。提
    供量很大，我有同意」、「我有同意被告以公司代表去爭取
    」等語（見原審法院九十四年二月二十二日審判筆錄）。證
    人詹志淵於原審法院審理中證稱：「（被告稱有與貝氏堡公
    司寫過協議書，內容是有關蛋的價格、數量及送貨地點。是
    以億農公司的大小章蓋的，那是乙○○授權的，是否有這件
    事？）應該是有簽協議書．．．。」等語（見原審法院九十
    三年七月一日準備程序筆錄、九十四年二月二十二日審判筆
    錄），故雖然「億農公司」與「貝氏堡公司」簽約之文件已
    滅失，然「億農公司」既然授權被告以「億農公司」之名義
    與「貝氏堡公司」簽約，並交付「億農公司」之公司章及負
    責人「乙○○」之印章予被告以方便簽約，則被告持有「億
    農公司」之公司章及負責人「乙○○」之印章應符合一般常
    情。惟「億農公司」負責人乙○○僅授權被告代為處理北區
    業務，與客戶簽約，但未授權被告使用「億農公司」公司章
    及負責人「乙○○」之印章於系爭支票背書，被告既逾越「
    億農公司」之授權範圍，未經「億農公司」負責人乙○○之
    同意，擅自於系爭支票背面盜蓋「億農公司」之公司章及負
    責人「乙○○」之印章，冒用「億農公司」之名義背書，自
    該當行使偽造交書之罪責。至於，「億農公司」負責人乙○
    ○雖嗣後改稱：其不知被告為何持有「億農公司」之大小章
    ，其對系爭支票背書之「億農公司」大小章並無印象，亦未
    授權被告自行刻用「億農公司」大小章等語，惟此與其先前
    之陳述並不一致，亦無證據證明系爭之「億農公司」大小章
    係被告所偽刻，尚難僅遽乙○○上開不一致之指述，即為被
    告不利之認定，併予敘明。
  (六)被告辯護人聲請向行政院勞工委員會保險局調取被告之投保
    紀錄，以明「億農公司」與被告間無僱傭關係，惟「億農公
    司」有無為被告辦理勞工保險，與被告與「億農公司」間有
    無實質之僱傭關係，係屬二事，本院認此部分無調查之必要
    。另證人吳拯雖於原審證稱乙○○尚有積欠他人四百餘萬款
    項等情，惟此與被告是否犯本案侵占罪及行使偽造文書之罪
    ，並無關聯性，尚不得以其證言為被告有利或不利之認定。
  (七)綜上所述，被告上開所辯顯係事後卸責之詞，不足採信。本
    件事證明確，被告侵占及行使偽造私文書之犯行均洵堪認定
    ，應依法論科。
三、核被告所為，係犯刑法第二百十條、第二百十六條之行使偽
    造私文書罪及同法第三百三十六條第二項之業務侵占罪。被
    告盜蓋印章、偽造印文為偽造私文書之部分行為；偽造私文
    書之低度行為，應為行使偽造私文書之高度行為所吸收，均
    不另論罪。又被告冒用「億農公司」之名義於系爭支票背面
    偽造「億農公司」及負責人「乙○○」之印文各一枚，係基
    於接續犯意為之，為接續犯。再者，被告所犯上開行使偽造
    私文書、業務侵占二罪間，有方法、結果之牽連關係，為牽
    連犯，應從一重之業務侵占罪處斷。公訴人認被告盜刻「億
    農公司」之公司章及負責人「乙○○」之印章，惟「億農公
    司」負責人乙○○於偵查中坦承交付公司大小章予被告方便
    拓展業務與客戶簽約，是被告持有「億農公司」之公司章及
    負責人「乙○○」之印章應符合一般常情，且亦查無證據足
    認被告有盜刻「億農公司」之公司章及負責人「乙○○」印
    章之行為，此部分尚難認被告另犯偽造印章之罪，因公訴人
    認此部分與上揭有罪部分有一罪之關係，爰不另為無罪之諭
    知。
四、原審認被告罪證明確，而予論罪科刑，固非無見，惟原審認
    定被告侵占所得之款項係二十八萬三千四百六十九元，惟被
    告與「億農公司」間有十二萬元之薪資糾紛，此部分「億農
    公司」負責人乙○○亦坦認應與被告進行結算，則被告就此
    範圍內之款項，應難認有意圖為自己不法所有之意圖，原審
    遽認有債務糾紛之十二萬元部，亦遭被告侵占，尚有未洽。
    被告上訴否認犯罪，並以上詞為辯，核無理由，惟原判決有
    上揭可議之處，自應由本院將原判決撤銷改判，爰審酌被告
    之素行、犯罪之動機、目的、手段、所生危害及犯後尚未與
    「億農公司」達成和解之態度等一切情狀，量處有期徒六月
    。又被告行為後，刑法第四十一條已於九十年一月十日修正
    公布施行，並於同年月十二日生效，其得易科罰金之罪已變
    更放寬為犯最重本刑為五年以下有期徒刑以下之刑之罪，比
    較新舊法結果，以新法對被告較有利，依刑法第二條第一項
    前段之規定，應適用裁判時之法律，爰依裁判時之修正後刑
    法第四十一條第一項前段規定諭知其易科罰金之折算標準，
    以資懲儆。又「美商花旗銀行臺北分行」為付款人之票號0
    000000號支票背面冒用「億農公司」名義背書之偽造
    「億農公司」及負責人「乙○○」印文各一枚，均應依刑法
    第二百十九條之規定併予宣告沒收。
據上論斷，應依刑事訴訟法第三百六十九條第一項前段、第三百
六十四條、第二百九十九條第一項前段，刑法第二條第一項前段
、第二百十六條、第二百十條、第三百三十六條第二項、第五十
五條、第二百十九條、修正後刑法第四十一條第一項前段，罰金
罰鍰提高標準條例第一條前段、第二條，判決如主文。
本案經檢察官周志榮到庭執行職務。
中　　華　　民　　國　　94　　年　　6 　　月　　27　　日
　　　　　　　　　刑事第七庭審判長法　官  蔡秀雄
　　　　　　　　　　　　　　　　  法　官  周占春
　　　　　　　　　　　　　　　　  法　官  蘇素娥
以上正本證明與原本無異。
如不服本判決，應於收受送達後十日內向本院提出上訴書狀，其
未敘述上訴之理由者並得於提起上訴後十日內向本院補提理由書
（均須按他造當事人之人數附繕本）。
                                  書記官  何閣梅
中　　華　　民　　國　　94　　年　　6 　　月　　27　　日
附錄：本案論罪科刑法條全文
刑法第210 條
偽造、變造私文書，足以生損害於公眾或他人者，處五年以下有
期徒刑。
刑法第216條
行使第二百十條至第二百十五條之文書者，依偽造、變造文書或
登載不實事項或使登載不實事項之規定處斷。
刑法第336條第2項
對於業務上所持有之物，犯前條第一項之罪者，處六月以上五年
以下有期徒刑，得併科三千元以下罰金。
